【裁判字號】    96,訴,921
【裁判日期】    970229
【裁判案由】    貪污
【裁判全文】
臺灣臺北地方法院刑事判決               96年度訴字第921號
    公  訴  人  臺灣臺北地方法院檢察署檢察官
    被      告  丁○○
    選任辯護人  方伯勳律師
                李建慶律師
上列被告因貪污案件，經檢察官提起公訴（九十五年度偵字第一
九七二一號），本院判決如下：
    主  文
丁○○意圖為自己不法之所有，以詐術使人將本人之物交付，處
有期徒刑壹年，減為有期徒刑陸月，如易科罰金，以銀元參佰元
即新台幣玖佰元折算壹日。
    事  實
一、緣丁○○於民國八十三年二月八日至八十七年三月二十九日
    擔任外交部駐日代表處副組長期間，於八十六年（即平成九
    年）十一月二十五日購買位於日本東京目黑區碑文谷二丁目
    二－三－二○七房屋（下稱系爭房屋）為住宅，八十六年十
    二月十六日辦理所有權保存登記，八十七年二、三月間辦理
    貸款後經賣方交屋而取得系爭房屋之所有權及占有使用權，
    丁○○嗣將該屋供其女白欣怡等使用。詎丁○○明知依「駐
    外人員房租補助費支給規定」第四、五點規定，駐外人員凡
    所租住宅月租金超過房租補助費基本數者，在當年度駐外人
    員房租補助標準表所列之各地區各級職最高限額內依實際支
    付數核實補助，不另發給房租補助費基本數，又駐外人員或
    配偶，在駐在地自有住宅或自有住宅經出租而另行租賃住宅
    者，應報請各主管機關核定後按月支給房租補助費基本數，
    意即駐外人員在駐在地自有住宅者，僅能報請各主管機關核
    定後按月支給房租補助費基本數，若無自有住宅，方得於所
    租住宅之月租金超過房租補助費基本數時，依實際支付數核
    實補助，竟意圖為自己不法之所有，於九十三年（即平成十
    六年）七月十五日再次派赴日本擔任駐日代表處顧問，負責
    辦理駐日代表處行政事務時，基於詐術溢領房租補助費之犯
    意，於九十三年七月二十二日將系爭房屋虛偽出賣予無購買
    真意之妹妹蔡素娥，由蔡素娥以尚在日本鹿耳島就學之長子
    蔡榮鴻之名義簽訂買賣契約及移轉所有權契約，進而將系爭
    房屋所有權虛偽登記在蔡榮鴻名下（於九十三年九月十五日
    完成移轉登記）（無證據顯示蔡素娥及蔡榮鴻知悉丁○○虛
    偽移轉系爭房屋所有權之目的而共同犯罪），丁○○則自九
    十三年八月二十一日起另租屋居住，並於九十三年九月八日
    填報「駐外人員房租補助費申請表」，提出內容不實之所有
    權移轉合意證書等虛偽買賣及移轉所有權資料申領房租補助
    費，以此虛偽買賣系爭房屋而移轉所有權之詐術，致使不知
    情之外交部承辦公務員陷於錯誤，以為丁○○已無自有住宅
    ，而經外交部於九十三年十月七日核定，於丁○○三年租賃
    契約期間內按月撥發每月支付租金數全額即每月日幣五十萬
    元之房屋補助費。
二、嗣九十四年（即平成十七年）一月間日本稅務局以調查書向
    蔡榮鴻詢問購屋資金問題，丁○○、蔡素娥因恐蔡榮鴻未能
    提出資金來源而被課徵贈與稅，丁○○只得先於九十四年二
    月一日向日本地政機關以「錯誤」為原因辦理「抹消」登記
    ，將系爭房屋所有權回復為丁○○所有；然駐日代表處於九
    十四年四月二十八日接獲外交部要求清查駐外同仁房租補助
    費流程完備性及再查明丁○○系爭房屋所有權移轉是否已依
    法完成之電報，丁○○知悉後，於九十四年五月二日先向駐
    日代表處提出日本地政機關於九十三年九月二十二日所出具
    之區分建物全部事項證明書（上載系爭房屋所有權人為蔡榮
    鴻），旋於九十四年五月十一日再以原九十三年七月間買賣
    契約為登記原因，將系爭房屋所有權再移轉登記予蔡榮鴻，
    以求續保不法溢領中之房租補助費；惟駐日代表處嗣取得日
    本地政機關於九十四年五月十九日所出具之區分建物全部事
    項證明書（上載系爭房屋於九十三年九月十五日所有權移轉
    登記予蔡榮鴻後，於九十四年二月一日以錯誤為原因辦理抹
    消登記，於九十四年五月十一日再移轉登記予蔡榮鴻），經
    徵詢法律顧問意見後，外交部以依日本民法第九十五條規定
    ，「錯誤」要求法律行為無效者，其無效之效果有溯及效力
    ，屬於自始無效，而要求丁○○返還上開外交部所核定之房
    租補助費中，自丁○○租屋日起至系爭房屋所有權再移轉登
    記予蔡榮鴻前之房租補助費，共日幣四百三十三萬八千七百
    零九元（即自九十三年八月二十一日起至九十四年五月十日
    〈起訴書誤載為九十四年十一月五日〉之房租補助費，約折
    合新台幣一百零八萬四千六百七十七元；計算式為：(50 萬
    元日幣ｘ11/31月)＋ (50萬元日幣ｘ8月)＋ (50萬元日幣ｘ
    10/31月)=433 萬8709元日幣≒108萬4677元新台幣；如以日
    幣對新台幣匯率為0.25:1計算）（丁○○於九十四年十二月
    十六日返還），並移送法務部調查局調查，循線查悉上情。
    總計丁○○以虛偽買賣系爭房屋而移轉所有權之詐術，向外
    交部詐得溢領之房租補助費財物，共為三年期間內，每月日
    幣五十萬元房租補助費與每月美金三百二十元基本費之差數
    （約折合新台幣四百十一萬九千八百四十元；計算式為：
    (50 萬元日幣ｘ36月)－ (320元美金ｘ36月)= 1800萬元日
    幣－1萬1520元美金≒450萬元新台幣－38萬0160元新台幣≒
    411萬9840元新台幣；如以日幣對新台幣匯率為0.25:1計算
    、以美金對新台幣匯率為33:1計算）。
三、案經法務部調查局臺北市調查處移送臺灣臺北地方法院檢察
    署檢察官偵查起訴。
    理  由
甲、程序方面：
    本判決認定事實所引用之證據資料，業據當事人於本院最後
    審理期日調查證據時均陳明同意引用為本案證據（見本院九
    十六年十二月二十七日審理筆錄），本院審酌該等言詞供述
    及書面作成時之情況認為適當，依刑事訴訟法第一百五十九
    條之五之規定，均有證據能力，合先敘明。
乙、實體方面：
一、訊據被告丁○○矢口否認上開詐術溢領房租補助費之犯行，
    辯稱：系爭房屋係伊於八十七年底購買，價金總共日幣六千
    萬元，伊向銀行貸款借了二千五百萬元及向蔡素娥調度了日
    幣五百萬元，嗣自八十七年至九十二年間陸續再向蔡素娥借
    款一千一百萬元，後來九十三年七月間伊將系爭房屋以四千
    萬元賣予蔡素娥，因蔡素娥先前已借伊一千六百萬元，故於
    九十三年八月間再交付伊積欠銀行之貸款餘額一千四百萬元
    ，餘款一千萬元則約定分五年清償，於九十三年九月十五日
    完成所有權移轉登記，系爭房屋之買賣確為真實之買賣，蔡
    素娥非無資力之人，亦非無買受之真意；九十四年一月上旬
    ，蔡榮鴻接到日本稅捐機關發出之調查表，認為蔡榮鴻為學
    生身分，應無購買房屋之能力，蔡素娥通知伊，伊兩人經代
    書建議先以抹銷方式處理即可不必繳交贈與稅，故於九十四
    年二月一日辦理抹銷，預計待稅務季節過後再辦理登記回復
    蔡榮鴻名義，惟四月底適逢日本天皇誕辰紀念日之連續假期
    ，新的移轉登記須至連續假期結束後始能完成，九十四年四
    月二十八日外交部以電報要求補齊證明文件時，伊只能先交
    付手邊僅有的九十三年九月二十二日舊登記資料，而於連續
    假期過後之九十四年五月十一日，再以原買賣契約為登記原
    因申請所有權移轉登記，九十四年五月十八日取得登記完成
    之文件後，伊亦將此辦理完成所有權移轉之新登記資料，經
    駐日代表處於九十四年五月十九日驗證後，交給會計室人員
    乙○○及負責調查此事之丙○○秘書各一份，並未刻意隱瞞
    此一事實，然會計主任甲○○或因疏忽，或因誤解，竟未將
    伊主動交付之新資料一併檢附，且以密函回覆外交部稱經由
    丙○○查證後之資料始知伊有辦理抹銷登記，顯然有失公正
    ；伊於九十四年二月一日辦理抹銷登記，未依規定陳報房屋
    所有權移轉登記之變動情形，僅有行政上之責任，為此已受
    行政懲處，依外交部指示退還經外交部認定不符規定所領之
    房租補助費；如伊要申請房屋補助費，大可將房屋移轉登記
    至子女名下，不須以登記至妹妹之子的方式來詐領；伊實際
    上有租屋之事實，亦有將外交部所核發之房租補助費按月繳
    付給房東，並無取得房租補助費之主觀不法所有意圖云云。
二、犯罪事實之認定：
(一)、查被告丁○○於八十三年二月八日至八十七年三月二十九日
    擔任外交部駐日代表處副組長，八十六年十一月二十五日購
    買系爭房屋，八十六年十二月十六日辦理所有權保存登記，
    八十七年二、三月間辦理貸款後經賣方交屋而取得系爭房屋
    之所有權及占有使用權，丁○○嗣將該屋供其女白欣怡等使
    用；九十三年七月十五日丁○○再次派赴日本擔任駐日代表
    處顧問，負責辦理駐日代表處行政事務，於九十三年七月二
    十二日將系爭房屋出售予妹妹蔡素娥，由蔡素娥以尚在日本
    鹿耳島就學之長子蔡榮鴻名義簽訂買賣契約及移轉所有權契
    約，九十三年九月十五日完成所有權移轉登記；丁○○自九
    十三年八月二十一日起另租屋居住，於九十三年九月八日填
    報「駐外人員房租補助費申請表」，提出所有權移轉合意證
    書等買賣及移轉所有權資料申領房租補助費，經外交部於九
    十三年十月七日核定，於丁○○三年租賃契約期間內按月撥
    發每月支付租金數全額即每月日幣五十萬元之房屋補助費；
    九十四年二月一日丁○○向日本地政機關以錯誤為原因辦理
    抹消登記，將系爭房屋所有權回復為丁○○所有；九十四年
    四月二十八日駐日代表處接獲外交部要求清查駐外同仁房租
    補助費流程完備性及再查明丁○○系爭房屋所有權移轉是否
    已依法完成之電報，丁○○於九十四年五月二日向駐日代表
    處提出日本地政機關於九十三年九月二十二日所出具之區分
    建物全部事項證明書，於九十四年五月十一日再以原九十三
    年七月間買賣契約為登記原因，將系爭房屋所有權再移轉登
    記予蔡榮鴻；駐日代表處嗣取得日本地政機關於九十四年五
    月十九日所出具之區分建物全部事項證明書，經徵詢法律顧
    問之意見後，外交部以依日本民法第九十五條規定，「錯誤
    」要求法律行為無效者，其無效之效果有溯及效力，屬於自
    始無效，而要求丁○○返還自租屋日起至系爭房屋所有權再
    移轉登記予蔡榮鴻前之房租補助費，共日幣四百三十三萬八
    千七百零九元（即自九十三年八月二十一日起至九十四年五
    月十日之房租補助費），經丁○○於九十四年十二月十六日
    返還等情：(1)為被告丁○○所自承；(2)且經證人即時任駐日
    代表處會計室承辦人乙○○、證人即時任駐日代表處會計主
    任（九十四年七月三十一日調回外交部擔任副會計長）甲○○、證人即時任駐日代表處秘書組一等秘書丙○○、證人即
    外交部人事處第三科主事回部辦事顧玉華、證人即外交部人
    事處第三科科長孫國蕙、證人即外交部會計處第二科佐理員
    謝麗英，分別於調查、偵查及審理中證述無訛（見九十六年
    十一月十五日乙○○審理筆錄；九十五年七月二十七日甲○○調查筆錄、九十五年十月十二日甲○○偵查筆錄、九十六
    年十一月十五日甲○○審理筆錄；九十六年十一月十五日丙○○審理筆錄；九十五年七月二十四日顧玉華調查筆錄；九
    十五年七月二十四日孫國蕙調查筆錄；九十五年七月二十六
    日謝麗英調查筆錄）；(3)並有外交部駐日代表處年資冊、系
    爭房屋八十六年十一月二十五日買賣契約書（「買主姓名－
    丁○○」）、系爭房屋八十七年二月二十五日東京海上火災
    保會社保險費收據（「保險契約者－丁○○」）、系爭房屋
    八十七年二月二十四日抵押權設定契約書（「抵押權設定者
    －丁○○」）、九十三年七月二十二日買賣契約書（「賣主
    －丁○○，買主－蔡榮鴻」）、九十三年七月二十八日所有
    權移轉合意證書（「賣主－丁○○，買主－蔡榮鴻」）、九
    十三年九月十五日東京法務局目黑出張所登記濟印、九十三
    年九月八日駐外人員房租補助費申請表（租賃期間、申請期
    間－三年）、駐外人員房租補助費核發通知書（「發文日期
    －九十三年十月七日」）、駐日代表處駐外人員房租補助費
    支出單據黏存單、九十四年二月一日所有權抹消登記申請書
    （「原因－錯誤」）、九十四年四月二十八日外交部電報、
    九十四年五月二日駐日代表處會計室簽、東京法務局目黑出
    張出具之系爭房屋全部事項證明書（九十三年七月二十二日
    出具者，記載系爭房屋於九十三年九月十五日所有權移轉登
    記予蔡榮鴻；九十四年五月十九日出具者，記載系爭房屋於
    九十三年九月十五日所有權移轉登記予蔡榮鴻後，於九十四
    年二月一日以錯誤為原因辦理抹消登記，於九十四年五月十
    一日所有權移轉登記予蔡榮鴻）、九十四年五月二十六日駐
    日代表處會計室函、九十四年七月十五日外交部電報、九十
    四年八月十日駐日代表處函及丙○○調查報告、九十四年十
    一月十日外交部人事處簽、九十四年十二月十六日丁○○繳
    交款項外匯水單及轉帳傳票、九十五年二月二十日外交部政
    風處簽等件（以上見調查卷第三、八至一六、二二至三四、
    五五至五七、五九至六三、一一九至一二九、二○六至二○
    九、二六九至二七六頁；偵查卷第一七五至一七六頁；審理
    卷第一○一至一○二頁）附卷可稽。
(二)、公訴人指訴被告丁○○以虛偽買賣系爭房屋而移轉所有權之
    詐術，向外交部溢領房租補助費，為被告所否認。經查：
１、被告是否施用詐術使人陷於錯誤而交付財物：
(1)、關於系爭房屋九十三年間買賣契約價金之給付方式，被告丁○○辯稱：伊於八十七年底購買系爭房屋時向蔡素娥調度了
    日幣五百萬元，嗣自八十七年至九十二年間陸續再向蔡素娥
    借款日幣一千一百萬元，共向蔡素娥借款日幣一千六百萬元
    ，故九十三年七月間伊將系爭房屋以日幣四千萬元賣予蔡素
    娥時，蔡素娥僅於九十三年八月再交付積欠銀行之貸款餘額
    日幣一千四百萬元，餘款日幣一千萬元約定分五年清償，於
    九十三年九月十五日完成所有權移轉登記云云。然查：
  依卷附九十三年七月二十二日系爭房屋買賣契約書（見調查
    卷第一二至一四頁），買賣雙方僅約定買賣價金為日幣四千
    萬元，全然未見被告丁○○所稱價金給付方式之約定；又證
    人蔡素娥於偵查中經檢察官與被告隔離訊問後證稱：購買系
    爭房屋是日幣四千萬元，伊是利用至日本看小孩時當面交給
    丁○○日幣一千六百萬元，剩下的價金是簽完合約後，於九
    十三年八月交給丁○○的，都是放在衣櫥裡的現金等語（見
    九十五年十一月六日蔡素娥偵訊筆錄），完全未提及尚有分
    五年給付之價金尾款日幣一千萬元，與被告供述顯有歧異；
  又被告丁○○提出卷附其第一商業銀行東京分行帳戶存摺、
    九十三年八月清償抵押貸款證明（見偵查卷第六○至六七頁
    、審理卷第一六五頁），陳稱：上開銀行資料顯示帳戶內於
    八十七年一月九日存入日幣四百萬元、八十七年二月四日存
    入日幣一百萬元、八十七年十二月八日存入日幣二百萬元、
    八十八年十二月八日存入日幣二百萬元、八十九年十二月二
    十日存入日幣二百萬元、九十年十二月十四日存入日幣二百
    十萬元、九十二年一月九日存入日幣一百萬元、九十二年六
    月十九日存入日幣一百十萬元、九十三年一月十九日存入日
    幣一百萬元，及於九十三年八月清償貸款餘額日幣一千四百
    餘萬元，即係蔡素娥交予伊現金後，由伊入銀行之款項云云
    ，但查上開帳戶及銀行資料，僅顯示帳戶內有資金存入或清
    償貸款之外觀，並未顯示各該資金之來源，尚難作為蔡素娥
    交付款項予被告丁○○之證明，況各筆款項之數目均非少，
    被告丁○○稱蔡素娥所交付者皆為現金、蔡素娥復稱現金是
    放在衣櫥裡的云云，顯與常理相違；尤有甚者，被告就所稱
    九十三年九月十五日辦理移轉登記後，尚有分五年給付之價
    金尾款日幣一千萬元部分，於本案調查、偵查、審理迄今，
    均未提出證據證明價金尾款何在，所稱上情顯難採信；
  再被告丁○○提出卷附日本山一證券公司於八十六年、八十
    八年間停止營業及經法院裁定破產宣告之說明資料，及聲請
    本院向財政部臺北市國稅局調取蔡素娥之各類所得暨財產歸
    屬資料（見審理卷第四二至五三、五六至六四頁），陳稱：
    該證券公司資料顯示蔡素娥於偵查中證稱該證券公司於八十
    八年倒閉，蔡素娥於變賣證券後有日幣三千多萬元之收入乙
    節為真，而財產資料顯示蔡素娥除有夫家供給生活費外，並
    有繼承丈夫遺產，可知蔡素娥並非無資力之人云云，但查上
    開證券公司說明及報稅財產資料，縱能證明於偵查中自承沒
    有固定工作、收入在日幣一百萬元以下而不必在日本報稅、
    三個小孩都還是學生、夫家給伊的生活費沒有剩餘等情（見
    九十五年十一月六日蔡素娥偵訊筆錄）之蔡素娥，尚有遺產
    等收入而非全無資力，然蔡素娥本身是否有資力，與其是否
    曾於九十三年間七月間向被告購買系爭房屋，並無必然關聯
    ，無法直接證明蔡素娥確有交付買賣價金予被告丁○○；
(2)、關於系爭房屋九十四年間抹消登記後再為移轉登記之原因，
    被告丁○○辯稱：九十四年二月一日抹消登記是為避稅，九
    十四年五月十一日再移轉登記是稅務季節過後之預定計劃，
    被告早於外交部九十四年四月二十八日電報前，即已委請日
    本代書申請辦理移轉登記云云。查就系爭房屋於九十四年二
    月一日辦理抹消登記之緣由，被告丁○○、蔡素娥於調查及
    偵查中均稱因九十四年一月上旬蔡榮鴻接到日本稅捐機關發
    出之調查表，認為蔡榮鴻為學生身分，應無購買房屋之能力
    ，渠等擔心會有贈與稅問題，故於九十四年二月一日辦理抹
    銷登記等語（見九十五年六月十二日丁○○調查筆錄、九十
    五年十一月六日丁○○、蔡素娥偵訊筆錄），且據被告提出
    鹿兒島稅務署及品川稅務署信封影本等件（見偵查卷第一七
    七至一七九頁）為佐，此節應屬可信，然查就九十四年五月
    十一日再移轉登記予蔡榮鴻之原因：
  被告丁○○初於外交部內部進行調查時，於九十四年五月二
    十日自書報告陳稱：近因買受人付清購屋餘款，雙方業於本
    年五月十一日完成所有權轉移云云（見調查卷第四一頁），
    嗣於調查中改稱：蔡素娥去請教別人，因蔡榮鴻有繼承遺產
    ，可以作為繳交房價資力之理由，故於九十四年五月十一日
    再辦理所有權移轉云云（見九十五年六月十二日丁○○調查
    筆錄），惟證人蔡素娥於偵查中經檢察官與被告隔離訊問後
    證稱：因為在日本是日幣五千萬元以上的不動產才有贈與稅
    ，所以九十四年五月十一日又回復登記予蔡榮鴻等語（見九
    十五年十一月六日蔡素娥偵訊筆錄），被告自己前後之供述
    ，及與蔡素娥彼此間之供述，顯有歧異；
  又被告丁○○稱其早於外交部九十四年四月二十八日電報前
    ，即已依預定計劃委請日本代書申辦移轉房屋所有權登記，
    惟就此點並未提出任何證據為佐；且九十四年四月二十八日
    駐日代表處接獲外交部電報後，於九十四年五月二日簽會被
    告，請被告補齊九十三年七月二十八日前擁有系爭房屋所有
    權及移轉後所有權等證件影本（見調查卷第二十五、二十六
    頁），惟被告自承當時僅向駐日代表處提出日本地政機關於
    九十三年九月二十二日出具之區分建物全部事項證明書（上
    載系爭房屋所有權人為蔡榮鴻），未提及曾於九十四年二月
    一日辦理抹消登記，及預定於九十四年五月辦理回復登記等
    情，則被告既已知悉外交部調查系爭房屋所有權移轉情形，
    竟就移轉後曾為抹消此等重要之事，完全未向駐日代表處報
    告，復旋於九十四年五月十一日再移轉登記予蔡榮鴻，且就
    再移轉原因之說法反覆，顯係因知悉外交部進行調查，為免
    其時系爭房屋登記為己所有而喪失領取中之房租補助費，始
    再以原買賣契約為原因辦理系爭房屋所有權移轉登記甚明；
(3)、至被告另辯以：伊於九十四年五月十八日取得同月十一日移
    轉登記完成之文件，經駐日代表處於九十四年五月十九日驗
    證後，曾交給會計室人員乙○○及負責調查此事之丙○○秘
    書各一份，並未刻意隱瞞；會計主任甲○○未將伊主動交付
    之新資料一併檢附，且以密函回覆外交部稱經由丙○○查證
    後之資料始知伊有辦理抹銷登記，就本案之處理有失公正；
    如伊要領取房租補助費，可依前例將房屋移轉登記至子女名
    下，不須透過登記至妹妹之子的方式來詐領等節，查：
  被告辯稱曾向駐日代表處提出九十四年五月十一日系爭房屋
    所有權移轉登記後之完整資料，惟證人即時任駐日代表處會
    計室承辦人乙○○於審理中明白否認見過被告自稱提供之系
    爭房屋全部事項證明書（見九十六年十一月十五日乙○○審
    理筆錄），證人即時任駐日代表處秘書組一等秘書丙○○於
    審理中證稱：被告好像曾經提供過一份經駐日代表處驗證的
    資料，但伊不確定是否為被告自稱提供之系爭房屋全部事項
    證明書等語（見九十六年十一月十五日丙○○審理筆錄），
    證人即時任駐日代表處會計主任（九十四年七月三十一日調
    回外交部擔任副會計長）甲○○於審理中證稱：丙○○從日
    本地政機關拿回來的系爭房屋全部事項證明書伊有看過，就
    是伊報回給外交部那一份，被告沒有主動拿過自稱之系爭房
    屋全部事項證明書給伊看等語（見九十六年十一月十五日甲○○審理筆錄），證人等均未能肯認被告曾提供系爭房屋之
    完整登記資料，被告所辯此節無法證明為真實；退步言之，
    縱認被告曾提供該等資料，然既係九十四年五月十一日再為
    移轉登記後之事，被告所辯此節自無由推翻前述認定被告係
    因知悉外交部進行調查，始旋再為移轉登記乙情；
  被告辯稱駐日代表處九十四年四月二十八日接獲外交部電報
    後，時任駐日代表處會計主任之甲○○於九十四年五月二十
    六日回覆外交部之函文係用密函、以會計室名義發文、駐日
    代表處代表於同月二十七日始簽核、將簽核會稿單內部文件
    當作附件、於調職返國時將卷宗帶回台灣而未移轉給接辦的
    後手，顯然有失公正。就此證人甲○○於審理中陳稱：因為
    這是一個調查案件，當時希望這個文件不要張揚出去，所以
    用會計室名義回函，但也經過代表的批示；制式的公文因為
    開一個檔案就有一個號碼出來，因是先掛號，掛號就有日期
    ，所以函文顯示的時間在代表批示之前；伊於九十四年七月
    三十一日離開駐日代表處，因為外交部要看整個情況，所以
    伊將有關被告案件的資料全部帶回給外交部人事處保管等語
    （見九十六年十一月十五日甲○○審理筆錄），而被告雖再
    質疑證人甲○○所述與正常公文流程不合，惟查駐日代表處
    於調查過程中是否有公文呈轉、發文、卷宗保管等行政程序
    上之缺失，與本件被告是否以虛偽買賣系爭房屋而移轉所有
    權之方式，向外交部溢領房租補助費之犯罪事實無涉，被告
    所質疑此節，無法對被告為何種有利事實之認定；
  被告辯稱如伊要領取房租補助費，可依前例將房屋移轉登記
    至子女名下，不需要透過登記至妹妹之子的方式來詐領，並
    舉駐日代表處有關陳信雄秘書申請房租補助費函、陳信雄以
    贈與為原因將房屋移轉登記予其子陳志明之全部事項證明書
    等件（見偵查卷第九四至九七頁）為據。惟查無論贈與或買
    賣均得作為移轉所有權之原因（僅於贈與或買賣等移轉原因
    足資認定係屬虛偽時，始認行為人構成犯罪），且無論自己
    或姐妹之子女均屬與己有血緣關係之親近之人，被告質疑其
    不可能不採取將房屋所有權移轉登記至子女名下之方式，反
    虛偽買賣移轉登記予妹妹之子云云，亦屬無稽。
(4)、依上述被告丁○○無法提出蔡素娥給付系爭房屋九十三年間
    買賣契約價金之證明，且係於九十四年間遭日本稅捐機關調
    查而為抹消登記後，因知悉外交部進行調查，始再以原買賣
    契約為原因辦理系爭房屋所有權移轉登記等情，足認被告與
    蔡素娥間關於系爭房屋之買賣及因而所為之移轉所有權登記
    為虛妄，被告向外交部施用虛偽買賣系爭房屋而移轉所有權
    之詐術，已堪認定。再外交部因被告提出虛偽買賣及移轉所
    有權資料申領房租補助費，致不知情之承辦公務員陷於錯誤
    ，以為丁○○已無自有住宅，而經外交部於九十三年十月七
    日核定，於丁○○三年租賃契約期間內按月撥發每月支付租
    金數全額即每月日幣五十萬元之房屋補助費，被告所施用之
    詐術，致外交部陷於錯誤而交付財物，亦堪認定。
２、被告是否有主觀不法意圖及詐欺故意：
(1)、按駐外人員凡所租住宅月租金超過房租補助費基本數者，在
    當年度「駐外人員房租補助標準表」所列之各地區各級職最
    高限額內依實際支付數核實補助，不另發給房租補助費基本
    數，又駐外人員或配偶，在駐在地自有住宅或自有住宅經出
    租而另行租賃住宅者，應報請各主管機關核定後按月支給房
    租補助費基本數，為「駐外人員房租補助費支給規定」第四
    、五點所明定，被告自承知悉上開規定（見九十五年十一月
    六日偵訊筆錄），證人乙○○、甲○○亦於審理中證稱：甲○○曾於被告九十三年七月十五日派赴日本擔任駐日代表處
    顧問時，請乙○○告知被告關於申請房租補助費之規定等情
    （見九十六年十一月十五日乙○○、甲○○審理筆錄），被
    告既知依上開規定，駐外人員在駐在地自有住宅者，僅能報
    請各主管機關核定後按月支給房租補助費基本數，若無自有
    住宅，方得於所租住宅之月租金超過房租補助費基本數時，
    依實際支付數核實補助，竟仍以虛偽買賣系爭房屋而移轉所
    有權之詐術，致外交部陷於錯誤而核定每月支付租金數全額
    ，其有為自己不法所有之意圖及詐欺故意無疑。
(2)、至被告雖辯稱：伊實際上有租屋之事實，亦有將外交部核發
    之房租補助費按月繳付給房東，並無取得房租補助費之主觀
    不法意圖云云。惟查，被告為系爭房屋所有權人，其有自有
    住宅，本不得領取超過房租補助費基本數之金額，被告明知
    此情而施用詐術，致他人陷於錯誤而交付財物，取得自己本
    不應取得部分之房租補助費，即已該當於詐欺取財罪之主觀
    不法意圖及構成要件故意，至被告如何運用犯罪所得財物，
    核屬犯罪後處分不法所得之行為，不能作為認定被告並無不
    法意圖及故意之依據。
３、被告所詐得財物之數額：
    外交部因被告提出虛偽買賣及移轉所有權資料申領房租補助
    費，而於九十三年十月七日核定，於丁○○三年租賃契約期
    間內按月撥發每月支付租金數全額即每月日幣五十萬元之房
    屋補助費，嗣於九十四年間調查發現被告將系爭房屋所有權
    移轉登記予蔡榮鴻後，於九十四年二月一日向日本地政機關
    以錯誤為原因辦理抹消登記，及於九十四年五月十一日將系
    爭房屋所有權再移轉登記予蔡榮鴻，而以依日本民法第九十
    五條規定，「錯誤」要求法律行為無效者，其無效之效果有
    溯及效力，屬於自始無效，要求丁○○返還上開外交部核定
    之房租補助費中，自丁○○租屋日起至系爭房屋所有權再移
    轉登記予蔡榮鴻前（即自九十三年八月二十一日起至九十四
    年五月十日）之房租補助費，業如前述，是外交部要求被告
    返還上開金額之原因，係認被告經核定房租補助費中之九十
    三年八月二十一日至九十四年五月十日，系爭房屋因抹消登
    記之溯及無效效力而仍屬被告所有，故要求被告返還該期間
    已撥發之房租補助費，並非認定系爭房屋九十三年七月間買
    賣契約、九十三年九月十五日及九十四年五月十一日移轉所
    有權登記係屬虛妄，因而雖要求被告返還上開金額，仍按月
    撥發被告九十三年十月七日業經核定而尚未撥發之房租補助
    費。然查，被告既經本院認定與蔡素娥間關於系爭房屋買賣
    契約及因而所為之移轉所有權登記均為虛偽，外交部復撥發
    業經核定之房租補助費完畢，則本件被告以虛偽買賣系爭房
    屋而移轉所有權之詐術，致使外交部陷於錯誤而交付之財物
    ，自係外交部於九十三年十月七日核定，三年租賃契約期間
    內被告不得領取而溢領之房租補助費數額。又依上述駐外人
    員房租補助費支給規定，駐外人員在駐在地自有住宅者，得
    領取房租補助費基本數，是被告溢領之房租補助費，應就外
    交部所核定之房租補助費金額（即每月支付租金數全額）中
    ，扣除被告得領取之基本數；而外交部駐外人員房租補助費
    基本費為每月美金三百二十元，有卷附駐日代表處駐外人員
    房租補助費核發通知單（見調查卷第五五頁）可按，則本件
    被告以詐術向外交部詐得之財物，共為三年期間內，每月日
    幣五十萬元房租補助費與每月美金三百二十元基本費之差數
    （約折合新台幣四百十一萬九千八百四十元；計算式為：
    (50萬元日幣ｘ36月)－ (320元美金ｘ36月)= 1800萬元日幣
    －1萬1520元美金≒450萬元新台幣－38萬0160元新台幣≒
    411萬9840元新台幣；如以日幣對新台幣匯率為0.25:1計算
    、以美金對新台幣匯率為33:1計算）。
(三)、揆諸前揭各節所述，本件犯罪事證明確，應依法論科。
三、論罪科刑：
(一)、被告犯罪後，刑法於九十四年一月七日修正，於九十四年二
    月二日公布，於九十五年七月一日施行。按行為後法律有變
    更者，適用行為時之法律，但行為後之法律有利於行為人者
    ，適用最有利於行為人之法律，刑法第二條第一項定有明文
    ，此條規定與刑法第一條罪刑法定主義契合，而貫徹法律禁
    止溯及既往原則，係規範行為後法律變更所生新舊法律比較
    適用之準據法；又刑法修正之比較新舊法，應就罪刑有關之
    共犯、未遂犯、想像競合犯、牽連犯、連續犯、結合犯，以
    及累犯加重、自首減輕暨其他法定加減原因（如身分加減）
    與加減例等一切情形，綜其全部罪刑之結果而為比較（最高
    法院九十五年度第八次刑庭會議決議參照）。而關於本件新
    舊法之比較適用：按刑法第三百三十九條第一項之詐欺取財
    罪，其法定刑為五年以下有期徒刑、拘役或科或併科一千元
    以下罰金，就罰金刑之下限部分，修正後之刑法第三十三條
    第五款規定罰金刑為新臺幣一千元以上，以百元計算之，而
    修正前之刑法第三十三條第五款則規定罰金刑為銀元一元（
    即新臺幣三元）以上，經比較修正前、後法律，以修正前之
    法律較有利於被告，是本件應適用修正前刑法相關規定。
(二)、查被告以虛偽買賣系爭房屋而移轉所有權之詐術，致外交部
    陷於錯誤而交付超過房租補助費基本數之財物，核被告丁○○所為，係犯刑法第三百三十九條第一項之詐欺取財罪。檢
    察官雖認被告所為係犯貪污治罪條例第五條第一項第二款利
    用職務上機會詐欺之罪，惟按貪污治罪條例第五條第一項第
    二款所謂利用職務上之機會詐取財物，必因法律或命令賦予
    行為人以一定之職務，而行為人竟利用此項職務之機會予以
    詐財者，始足當之，若其用以詐財之行為，與其法令上之職
    務無所關涉者，即無利用其職務之機會以詐財之可言，故行
    為人固不以原有此項職務為限，然必須有利用其職務上之機
    會以詐取財物為要件，若其用以詐財之行為，與其法令上之
    職務無關者，則行為人雖具有公務員身分或被害人是公務機
    關，仍難謂為利用職務上之機會詐取財物（最高法院九十六
    年度台上字第二七一號裁判意旨參照）。查被告自九十三年
    七月十五日起派赴日本擔任駐日代表處顧問，負責辦理駐日
    代表處行政事務，而申請房租補助費，在駐日代表處是由會
    計室承辦等情，業據證人即時任駐日代表處會計室承辦人乙○○證述在卷（見九十六年十一月十五日審理筆錄），並非
    被告派駐日本所行使之職務，是被告提出虛偽買賣及移轉所
    有權資料申領房租補助費，致外交部陷於錯誤，而核定每月
    支付租金數全額，單純係以駐外人員之身分施用詐術，而非
    利用辦理外交部交辦有關駐日代表處行政事務之職務機會，
    或利用其職務上所衍生之機會，向其所承辦駐日代表處行政
    事務之對象詐取財物，被告所為核與其職務無關，自難依貪
    污治罪條例論處，檢察官起訴法條尚有未洽，惟因起訴事實
    仍屬同一，應予變更起訴法條。又被告僅於九十三年九月八
    日提出一次房租補助費申請，經外交部於九十三年十月七日
    一次核定按月撥發被告房屋補助費，是被告應僅有一次詐欺
    取財犯罪。爰審酌被告丁○○身為國家高級公務員，未思循
    合法途徑獲取財物，竟貪圖欲便而罹罪章，且於犯罪後未能
    坦承詐欺犯行，難認有所悔意，惟念被告並無前科，素行可
    稱良好，且於派任駐日代表處期間，接辦重要專案尚有優秀
    表現等情，有卷附駐日代表處九十四年八月十日函可參（見
    調查卷第一一九至一二一頁），前復已依外交部指示償還新
    台幣一百餘萬元，有卷附九十四年十二月十六日丁○○繳交
    款項外匯水單及轉帳傳票可按（見調查卷第二七四至二七六
    頁），暨被告犯罪所得之多寡、犯罪之動機、目的、手段、
    生活狀況等一切情狀，量處如主文所示之刑，以資懲戒。
(三)、本件被告犯罪時間，係於九十六年四月二十四日之前，且無
    中華民國九十六年罪犯減刑條例所定不得減刑之情形，爰依
    同條例第二條第一項第三款規定，減其宣告刑二分之一，並
    依同條例第九條，就其減刑後之刑，依宣告刑所適用之修正
    前刑法第四十一條第一項前段，諭知易科罰金之折算標準。
據上論斷，應依刑事訴訟法第二百九十九條第一項前段、第三百
條，刑法第二條第一項前段、第三百三十九條第一項，修正前刑
法第四十一條第一項前段，刑法施行法第一條之一，修正前罰金
罰鍰提高標準條例第二條，現行法規所定貨幣單位折算新臺幣條
例第二條，中華民國九十六年罪犯減刑條例第二條第一項第三款
、第七條、第九條，判決如主文。
本案經檢察官王鑫健到庭執行職務
中    華    民    國  九十七  年    二    月  二十九  日
                  刑事第八庭審判長法  官  陳  德  民
                                  法  官  陳  芃  宇
                                  法  官  孫  曉  青
上正本證明與原本無異。
如不服本判決應於送達後十日內向本院提出上訴狀。
                                  書記官  郭  錦  賢
中    華    民    國  九十七  年    三    月  五      日
附錄本案論罪科刑法條全文：
中華民國刑法第三百三十九條
意圖為自己或第三人不法之所有，以詐術使人將本人或第三人之
物交付者，處五年以下有期徒刑、拘役或科或併科一千元以下罰
金。
以前項方法得財產上不法之利益或使第三人得之者，亦同。
前二項之未遂犯罰之。


司法院資訊處製作；財團法人民間司法改革基金會備份。
